---
title: "Métodos Cuantitativos en Ecología - MCE5"
author: "Carpio Ivonne"
date: "`r Sys.Date()`"
output:
  html_document:
    toc: yes
    toc_depth: 4
    highlight: espresso
    theme: paper
    toc_float:
      collapsed: no
      smooth_scroll: yes
  pdf_document:
    toc: yes
    toc_depth: '4'
subtitle: "EXAMEN FINAL - 2022II"
---

```{r echo = FALSE, results = 'asis'}
image = "https://www.ikiam.edu.ec/wp-content/uploads/2021/12/logo-ikiam-1.png"
cat(paste0('<center><img src="', image,  '"></center>')) 
```

Los contenidos de esta evaluación corresponden a los temas:

-   GLM y GAM

-   Introducción a estadística Bayesiana

-   Series de tiempo

-   Análisis espacial


Ustedes estan utilizando un archivo tipo R Markdown (`.Rmd`). Las instruciones son **[1 PUNTO]**:

-   Bifurquen el repositorio en GitHub y clonen en su computador usando un proyecto con control de la versión de RStudio.

-   Arriba, donde dice "author", deben llenar sus nombres.

-   **Todo resultado debe ir con su explicación y/o discusión, caso contrario no se calificará.**

-   **NO IMPRIMA los datos o tablas completas**, reporte únicamente figuras o tablas resumen. Si tiene varias figuras use la función `ggarrange` de la librería `ggpubr`.  

-   Al final de este examen deben utilizar el comando "Knit" para generar un archivo HTML.

-   **Cada pregunta debe tener al menos un cntrol de la versión**.

-   Su entrega consiste en colocar el **enlace de GitHub** en la actividad "ExamenFinal".

## **PREGUNTA 1: GLM, GAM y Regresión Bayesiana [3 PUNTOS]**

En el archivo `"glm.xlsx"` tiene tres datos: 

- aedes: insecticidas utilizados para controlar el número de mosquitos en un experimento. Cada vez que se repite la aplicación del insecticida parece disminuir la cantidad de zancudos vivos.

```{r}
library(readxl)
aedes <- read_excel("C:/Users/DELL/Desktop/aedes.xlsx")
View(aedes)
```

- leishmania: en una infección con leishmania cuando se analiza el tejido qué sucede con la concentración de algunas células y si están o no afectadas. 

```{r}
library(readxl)
leishmania <- read_excel("C:/Users/DELL/Desktop/leishmania.xlsx")
View(leishmania)
```

- disease: cómo la edad afecta a diferentes características dicotómicas. 
```{r}
library(readxl)
disease <- read_excel("C:/Users/DELL/Desktop/disease.xlsx")
View(disease)
```

Realice los siguientes análisis: 

- aedes: GLM Poisson

- disease: GLMs binomiales

- leishmania: glm bayesiano

Podemos ver que en el analisis exploratorio hay variables como: recupera, blast procentaje, affect porcentaje, leuco porcentaje, leuco porcentaje, blast periferia y temperatura  teniendo cada uno un minimo, máximo, media, mediana.


gráfica de la exploración de datos dependiendo de sus variables 

comparación de aedes y repetition dependiendo de glm


Realizar los siguientes análisis y respectivas interpretaciones: 

1. Análisis exploratorio. (aedes)

```{r}
summary(aedes)
```
```{r}
library(ggplot2)
ggplot(data = aedes, aes(x = repetition, y = aedes, 
                         col = agrochem)) + 
       
geom_point()
```
 
x= repiticiones de contaminantes (agroquimicos)
y= población de sancudos muertos 
com= pintar los contamiantes

2. Planteamiento de hipótesis.

H0 = Los agroquimicos no afectaron a la población de mosquitos

H1 = Los agroquimicos afectaron a la población de mosquitos

3. Análisis de regresión 

```{r}
h01 <- lm(repetition ~ aedes, data = aedes)
summary(h01)
plot(h01)
```

4. Planteamiento del modelo. 

```{r}
glm1<- glm(aedes ~ repetition, data = aedes, family = poisson)
# Gráfico de dispersión con línea de ajuste
plot(aedes$repetition, aedes$aedes, main = "GLM FAMILIA POISSION", xlab = "Repeticiones de Agroquímicos", ylab = "Población de Zancudos Muertos")
x_seq <- seq(min(aedes$repetition), max(aedes$repetition), length.out = 100)
pred_counts <- predict(glm1, newdata = data.frame(repetition = x_seq), type = "response")
lines(x_seq, pred_counts, col = "purple",lwd=2)
```


1. Análisis exploratorio. (leishmania)

```{r}
summary(leishmania)
```


```{r}
print(AIC(reg))
print(glm1$aic)
```

comparación de 2 modelos 
entre menor sea el dato mejor se ajusta a los datos y los describre

1. Análisis exploratorio. (disease)

```{r}
summary(disease)
```

```{r}
library(ggplot2)
ggplot(data = disease, aes(x =  age, y = recover, 
                         col = factor(treatment))) + 
       
geom_point()
```

2. Planteamiento de hipótesis.

H0: No existe cambios con la recuperación dependiendo de los años y tratamiento
H1: Existe cambios con la recuperación dependiendo de los años y tratamiento

3. Análisis de regresión 

```{r}
h01 <- lm(age ~ disease, data = disease)
summary(h01)
plot(h01)
```


4. Planteamiento del modelo. 

```{r}
boxplot(disease$repetition, disease$disease, ylab = "recover", xlab = "Años", fill = aedes$treatment)
plot(disease$repetition, disease$disease, ylab = "recover", xlab = "años")
reg <- lm(disease$repetition ~ disease$disease)
abline(reg)
glm1<- glm(disease ~ repetition, data = disease, family = poisson)
# Gráfico de dispersión con línea de ajuste
plot(disease$repetition, disease$disease, main = "GLM FAMILIA POISSION", xlab = "años", ylab = "recover")
abline(coef(glm1),col="red")
```

Tenemos datos de máximo, minimo, media, mediana en las mismas variables que los anteriores datos.



1. Análisis exploratorio. (leishmania)

```{r}
summary(leishmania)
```

```{r}
library(ggplot2)
ggplot(data = leishmania, aes(x =  native, y = percent_affect, 
                         col = temperature)) + 
       
geom_point()
```
## **PREGUNTA 2: Series de tiempo [3 PUNTOS]**

En el archivo `"ts.xlsx"` tiene tres datos: 

- quakes: cantidad de eventos de terremotos por cada año.

```{r}
library(readxl)
quakes <- read_excel("C:/Users/DELL/Desktop/EXAMEN RECUPERACIÓN - METODOS/quakes.xlsx")
View(quakes)
```


- hepatitis: casos de hepatitis por mes entre 2010 y 2017 (acomodar la tabla si es necesario) 

```{r}
library(readxl)
hepatitis <- read_excel("C:/Users/DELL/Desktop/hepatitis.xlsx")
View(hepatitis)
```


- wildfire: cantidad de eventos de incendios forestales por mes entre 2003 y 2017.


Tenemos las variables de año y quakes en la cuál los datos son: minimo, máximo, media, mediana.

Realizar los siguientes análisis y respectivas interpretaciones: 

1. Análisis exploratorio: autocorrelación y descomposición, análisis estacional.

HEPATITIS

```{r}
library(tidyverse)
library(readr)
library(dplyr)
hepatitis <- read_excel("C:/Users/DELL/Desktop/hepatitis.xlsx")
str(hepatitis)
summary(hepatitis)
```


```{r}
library(tidyverse)
library(readr)
library(dplyr)
hepatitis <- read_excel("C:/Users/DELL/Desktop/EXAMEN RECUPERACIÓN - METODOS/quakes.xlsx")
str(quakes)
summary(quakes)
```

2. ARIMA, SARIMA, ETS, NNAR

3. Validez de los modelos.

4. Predicción a 20 años o a 24 meses según corresponda. 



## **PREGUNTA 3: Análisis espacial de especies [3 PUNTOS]**

Seleccione una especie de planta y una especie de animal; asimismo, dos tipos de modelos de predicción (glm, gam, rf, ann, otro): 

- Mosquito: *Aedes aegypti*

- Puma: *Puma concolor*

- Coati: *Nasua nasua*

- Tapir: *Tapirus terrestris*

- Jaguar: *Panthera onca*

- Palma de cera: *Ceroxylon quindiuense*

- Ceibo: *Ceiba pentandra* 

- Pasiflora: *Passiflora edulis*

- Chirimoya: *Anona cherimola*

Luego realice un análisis espacial de distribución de la especie en Ecuador continental en base a los datos de presencia del GBIF (use rgbif para descargar la data). Explique el resultado y compare la diferencia entre la salida de los dos modelos. En qué regiones los modelos difieren más en la predicción?   

# Modelo de nicho ecológico para Ceibo

# CARGA DE LIBRERÍAS Y DATOS

```{r}
require(pacman)
pacman::p_load(rnaturalearthdata, extrafont, showtext, rnaturalearth, cptcity, 

               SSDM, ggspatial, raster, terra, rgbif, tidyverse, sf, sp, 

               geodata, glue, ggpubr, ggrepel, ineq, scales)
g = gc(reset=T)
rm(list=ls())
options(scipen = 999, warn = -1)

# load data 
sps = "Passiflora edulis"
occr = occ_data(scientificName = sps, limit = 10e5, hasCoordinate = T, 

                hasGeospatialIssue = F)
```

# SELECCIÓN DE ÁREA DE ESTUDIO

```{r}

# Selec datafrane from occr object and filter for a country

occr = occr[[2]]

unique(occr$country) %>%  sort()

occr = occr %>%  dplyr::filter(country == "Ecuador")

```

## FILTRACIÓN DE DATOS PARA ECUADOR

```{r}

# VISUALIZACIÓN DE OCURRENCIA 

sps = "Tremarctos ornatus"

occr = occ_data(scientificName = sps, limit = 10e5, hasCoordinate = T, 

                hasGeospatialIssue = F)

#OCURRENCIA 

occr = occr[[2]]

unique(occr$country) %>%  sort()

occr = occr %>%  dplyr::filter(country == "Ecuador")
```

## DATOS CLIMATOLÓGICOS

```{r}

# shapefiles

wrld = ne_countries(returnclass = "sf", scale = 50)

ecu1 = geodata::gadm(country = "ECU", level = 1, path = "tmpr")



# COMBINACIÓN DE DATOS CLIMATÓLOGICOS 

bioc = geodata::worldclim_country(country = "ECU", var = "bioc", path = "tmpr")

bioc = terra::crop(bioc, ecu1) %>% terra::mask(., ecu1)

names(bioc) = glue("bioc{1:19}")

```

## ANÁLISIS EXPLORATORIO

```{r}

summary(occr)

#MAPA DE VISUALIZACIÓN DE OCURRENCIAS

plot(ecu1)

points(occr$decimalLongitude, occr$decimalLatitude, pch = 16, col = "blue")



```

# PREPARACIÓN PARA EL MODELO

```{r}

### Coordenadas y datos climatologicos 

occr1 = occr %>%  dplyr::select(x = decimalLongitude, y = decimalLatitude)

vles = terra::extract(bioc, occr1[,c("x", "y")])

occr1 = cbind(occr1[,c("x", "y")], vles[,-1])

occr1 = as_tibble(occr1)

occr1 = mutate(occr1, pb = 1)



# FONDO DEL MAPA 

cell = terra::extract(bioc[[1]], occr1[,1:2], cells=T)$cell

duplicated(cell)

mask = bioc[[1]]*0

mask[cell] = NA

back = terra::as.data.frame(mask, xy =T) %>% as_tibble()

back = sample_n(back, size = nrow(occr1)*2, replace = FALSE)

colnames(back)[3] = "pb"

back = mutate(back, pb = 0)

back = cbind(back, terra::extract(bioc, back[,c(1,2)])[,-1])

back = as_tibble(back)



# Join data 

tble = rbind(occr1, back)



```

# CONSTRUCCIÓN MODELOS

## Validación modelo GAM con AUC

```{r}

bioc = stack(bioc)

tble = as.data.frame(tble)



srdf = modelling(algorithm = "GAM", Env = bioc, Occurrences = tble, Pcol = "pb", 

                 Xcol = "x", cv.parm = c(0.75, 0.25), 

                 Ycol = "y", metric = "TSS", select.metric = "AUC")

plot(srdf@projection)

plot(srdf@binary)

srdf@parameters

srdf@name

srdf@variable.importance

as.numeric(srdf@variable.importance) %>% sum()



rstr = srdf@projection

rstr = terra::rast(rstr)

rslt = terra::as.data.frame(rstr, xy = T) %>%  as_tibble()







```

CONSTRUCCIÓN DEL MAPA GAM

```{r}
# CONSTRUCCIÓN DEL MAPA

gmap1 = ggplot() +

  geom_tile(data = rslt, aes(x = x, y = y, fill = Projection)) +

  scale_fill_gradientn(colors = cpt(pal = "mpl_inferno", n=10, rev = TRUE)) +

  geom_sf(data = wrld, fill = NA, col = "grey40", lwd=0.1) +

  geom_sf(data = st_as_sf(ecu1), fill = NA, col = "grey40", lwd=0.3) +

  coord_sf(xlim = ext(ecu1)[1:2], ylim = ext(ecu1)[3:4]) +

  labs(x = "Longitud", y = "Latitud", fill = "Puntaje de Idoneidad") +

  ggtitle(label = "Idoneidad para Tremarctos ornatus", subtitle = "Modelo GAM") +

  theme_bw() + 

  theme(text = element_text(family="georg", color = "grey50"), 

        legend.position = "bottom", 

        plot.title = element_text(hjust = 0.5, face = "bold", color ="grey30"),

        plot.subtitle = element_text(hjust = 0.5, face = "bold", color ="grey30"),

        panel.border = element_rect(color = "grey80") ) +

  guides(fill = guide_legend(

    direction = "horizontal", 

    keyheight = unit(1.15, units = "mm"), keywidth = unit(1.15, units = "mm"),

    title.position = "top", title.hjust = 0.5, label.hjust = 0.5, 

    nrow = 1, byrow = T, reverse = F, label.position = "bottom")) +

  annotation_scale(location="bl", width_hint =0.5, text_family = "georg", 

                   text_col = "grey60", text_cex = 0.7 ) +

  annotation_north_arrow(

    location= "tr", which_north = "true",

    pad_x = unit(0.1, "in"), pad_y = unit(0.2, "in"),

    style = north_arrow_fancy_orienteering(text_family = "georg", text_col = "grey40"))

```

Validación modelo GLM con AUC

```{r}

bioc = stack(bioc)

tble = as.data.frame(tble)



srdf1 = modelling(algorithm = "GLM", Env = bioc, Occurrences = tble, Pcol = "pb", 

                 Xcol = "x", cv.parm = c(0.75, 0.25), 

                 Ycol = "y", metric = "TSS", select.metric = "AUC")

plot(srdf@projection)

plot(srdf@binary)

srdf@parameters

srdf@name

srdf@variable.importance

as.numeric(srdf@variable.importance) %>% sum()



rstr1 = srdf@projection

rstr1 = terra::rast(rstr1)

rslt1 = terra::as.data.frame(rstr1, xy = T) %>%  as_tibble()

```

CONSTRUCCIÓN DEL MAPA GLM

```{r}

# CONSTRUCCIÓN DEL MAPA

gmap = ggplot() +

  geom_tile(data = rslt1, aes(x = x, y = y, fill = Projection)) +

  scale_fill_gradientn(colors = cpt(pal = "mpl_inferno", n=10, rev = TRUE)) +

  geom_sf(data = wrld, fill = NA, col = "grey40", lwd=0.1) +

  geom_sf(data = st_as_sf(ecu1), fill = NA, col = "grey40", lwd=0.3) +

  coord_sf(xlim = ext(ecu1)[1:2], ylim = ext(ecu1)[3:4]) +

  labs(x = "Longitud", y = "Latitud", fill = "Puntaje de Idoneidad") +

  ggtitle(label = "Idoneidad para Tremarctos ornatus", subtitle = "Modelo GLM") +

  theme_bw() + 

  theme(text = element_text(family="georg", color = "grey50"), 

        legend.position = "bottom", 

        plot.title = element_text(hjust = 0.5, face = "bold", color ="grey30"),

        plot.subtitle = element_text(hjust = 0.5, face = "bold", color ="grey30"),

        panel.border = element_rect(color = "grey80") ) +

  guides(fill = guide_legend(

    direction = "horizontal", 

    keyheight = unit(1.15, units = "mm"), keywidth = unit(1.15, units = "mm"),

    title.position = "top", title.hjust = 0.5, label.hjust = 0.5, 

    nrow = 1, byrow = T, reverse = F, label.position = "bottom")) +

  annotation_scale(location="bl", width_hint =0.5, text_family = "georg", 

                   text_col = "grey60", text_cex = 0.7 ) +

  annotation_north_arrow(

    location= "tr", which_north = "true",

    pad_x = unit(0.1, "in"), pad_y = unit(0.2, "in"),

    style = north_arrow_fancy_orienteering(text_family = "georg", text_col = "grey40"))

```

# MODELO DE NICHO ECOLÓGICO PARA *PUMA CONCOLOR*

```{r}
require(pacman)
pacman::p_load(rnaturalearthdata, extrafont, showtext, rnaturalearth, cptcity, 

               SSDM, ggspatial, raster, terra, rgbif, tidyverse, sf, sp, 

               geodata, glue, ggpubr, ggrepel, ineq, scales)
g = gc(reset=T)
rm(list=ls())
options(scipen = 999, warn = -1)

# load data 
sps = "Puma concolor"
occr = occ_data(scientificName = sps, limit = 10e5, hasCoordinate = T, 

                hasGeospatialIssue = F)
```

### FILTRACIÓN DE DATOS PARA ECUADOR

```{r}
# VISUALIZACIÓN DE OCURRENCIA 

sps = "Puma concolor"

occrp = occ_data(scientificName = sps, limit = 10e5, hasCoordinate = T, 

                hasGeospatialIssue = F)
#OCURRENCIA 

occrp = occrp[[2]]

unique(occrp$country) %>%  sort()

occrp = occrp %>%  dplyr::filter(country == "Ecuador")
```

ANÁLISIS EXPLORATORIO

```{r}
summary(occrp)

#MAPA DE VISUALIZACIÓN DE OCURRENCIAS

plot(ecu1)

points(occrp$decimalLongitude, occrp$decimalLatitude, pch = 16, col = "blue")
```

PREPARACIÓN PARA EL MODELO

```{r}
#OCURRENCIA 

### Coordenadas y datos climatologicos 

occrp = occrp%>%  dplyr::select(x = decimalLongitude, y = decimalLatitude)

vles = terra::extract(bioc, occrp[,c("x", "y")])

occrp = cbind(occrp[,c("x", "y")], vles[,-1])

occrp = as_tibble(occrp)

occrp = mutate(occrp, pb = 1)



# FONDO DEL MAPA 

cell = terra::extract(bioc[[1]], occrp[,1:2], cells=T)

duplicated(cell)

mask = bioc[[1]]*0
mask[cell] = NA
back = terra::as.data.frame(mask, xy =T) %>% as_tibble()
back = sample_n(back, size = nrow(occrp)*2, replace = FALSE)
colnames(back)[3] = "pb"
back = mutate(back, pb = 0)
back = cbind(back, terra::extract(bioc, back[,c(1,2)])[,-1])
back = as_tibble(back)

# Join data 
tble = rbind(occrp, back)
```

# CONSTRUCCIÓN DE LOS MODLEOS 

### Validación modelo GAM AUC

```{r}
bioc = stack(bioc)
tble = as.data.frame(tble)
srdfp = modelling(algorithm = "GAM", Env = bioc, Occurrences = tble, Pcol = "pb", 
                 Xcol = "x", cv.parm = c(0.75, 0.25), 
                 Ycol = "y", metric = "TSS", select.metric = "AUC")
plot(srdfp@projection)
plot(srdfp@binary)
srdfp@parameters
srdfp@name
srdfp@variable.importance
as.numeric(srdfp@variable.importance) %>% sum()
rstrp = srdf@projection
rstrp = terra::rast(rstr)
rsltp = terra::as.data.frame(rstr, xy = T) %>%  as_tibble()
```

### Construción Mapa con GAM

```{r}
# CONSTRUCCIÓN DEL MAPA
gmap2 = ggplot() +
  geom_tile(data = rsltp, aes(x = x, y = y, fill = Projection)) +
  scale_fill_gradientn(colors = cpt(pal = "mpl_inferno", n=10, rev = TRUE)) +
  geom_sf(data = wrld, fill = NA, col = "grey40", lwd=0.1) +
  geom_sf(data = st_as_sf(ecu1), fill = NA, col = "grey40", lwd=0.3) +
  coord_sf(xlim = ext(ecu1)[1:2], ylim = ext(ecu1)[3:4]) +
  labs(x = "Longitud", y = "Latitud", fill = "Puntaje de Idoneidad") +
  ggtitle(label = "Idoneidad para Puma concolor", subtitle = "Modelo GAM") +
  theme_bw() + 
  theme(text = element_text(family="georg", color = "grey50"), 
        legend.position = "bottom", 
        plot.title = element_text(hjust = 0.5, face = "bold", color ="grey30"),
        plot.subtitle = element_text(hjust = 0.5, face = "bold", color ="grey30"),
        panel.border = element_rect(color = "grey80") ) +
  guides(fill = guide_legend(
    direction = "horizontal", 
    keyheight = unit(1.15, units = "mm"), keywidth = unit(1.15, units = "mm"),
    title.position = "top", title.hjust = 0.5, label.hjust = 0.5, 
    nrow = 1, byrow = T, reverse = F, label.position = "bottom")) +
  annotation_scale(location="bl", width_hint =0.5, text_family = "georg", 
                   text_col = "grey60", text_cex = 0.7 ) +
  annotation_north_arrow(
    location= "tr", which_north = "true",
    pad_x = unit(0.1, "in"), pad_y = unit(0.2, "in"),
    style = north_arrow_fancy_orienteering(text_family = "georg", text_col = "grey40"))
```

### VALIDACIÓN MODELO GLM AUC

```{r}
bioc = stack(bioc)
tble = as.data.frame(tble)
srdfpu = modelling(algorithm = "GLM", Env = bioc, Occurrences = tble, Pcol = "pb",
                 Xcol = "x", cv.parm = c(0.75, 0.25), 
                 Ycol = "y", metric = "TSS", select.metric = "AUC")
plot(srdfpu@projection)
plot(srdfpu@binary)
srdfpu@parameters
srdfpu@name
srdfpu@variable.importance
as.numeric(srdfpu@variable.importance) %>% sum()
rstr1pu = srdf@projection
rstr1pu = terra::rast(rstr1)
rslt1pu = terra::as.data.frame(rstr1, xy = T) %>%  as_tibble()

```

### CONSTRUCCIÓN  MAPA GLM

```{r}
# CONSTRUCCIÓN DEL MAPA
gmap3 = ggplot() +
  geom_tile(data = rslt1, aes(x = x, y = y, fill = Projection)) +
  scale_fill_gradientn(colors = cpt(pal = "mpl_inferno", n=10, rev = TRUE)) +
  geom_sf(data = wrld, fill = NA, col = "grey40", lwd=0.1) +
  geom_sf(data = st_as_sf(ecu1), fill = NA, col = "grey40", lwd=0.3) +
  coord_sf(xlim = ext(ecu1)[1:2], ylim = ext(ecu1)[3:4]) +
  labs(x = "Longitud", y = "Latitud", fill = "Puntaje de Idoneidad") +
  ggtitle(label = "Idoneidad para Puma concolor", subtitle = "Modelo GLM") +
  theme_bw() + 
  theme(text = element_text(family="georg", color = "grey50"), 
   legend.position = "bottom", 
        plot.title = element_text(hjust = 0.5, face = "bold", color ="grey30"),
        plot.subtitle = element_text(hjust = 0.5, face = "bold", color ="grey30"),
        panel.border = element_rect(color = "grey80") ) +
  guides(fill = guide_legend(
    direction = "horizontal", 
    keyheight = unit(1.15, units = "mm"), keywidth = unit(1.15, units = "mm"),
    title.position = "top", title.hjust = 0.5, label.hjust = 0.5, 
    nrow = 1, byrow = T, reverse = F, label.position = "bottom")) +
  annotation_scale(location="bl", width_hint =0.5, text_family = "georg", 
                  text_col = "grey60", text_cex = 0.7 ) +
  annotation_north_arrow(
    location= "tr", which_north = "true",
    pad_x = unit(0.1, "in"), pad_y = unit(0.2, "in"),
    style = north_arrow_fancy_orienteering(text_family = "georg", text_col = "grey40"))

```
